ACORDAO-COMPLETO-2345722

ACÓRDÃO 3979/2019 ATA 17/2019 - PRIMEIRA CÂMARA

VISTOS, relatados e discutidos estes autos de tomada de contas especial instaurada pelo Ministério do Turismo, em razão do não encaminhamento de documentação exigida para prestação de contas do Convênio 444/2010, celebrado com a associação privada Integração do Progresso e Desenvolvimento Nacional/MG (IPDN) , com sede em Gurinhatã/MG,
ACORDAM os Ministros do Tribunal de Contas da União, reunidos em sessão da Primeira Câmara, diante das razões expostas pelo relator, em:
9.1. considerar revéis a associação Integração do Progresso e Desenvolvimento Nacional/MG e seu ex-presidente, Wirton Geraldo Damaceno de Araújo, para todos os efeitos, com fundamento no art. 12, § 3º, da Lei 8.443/1992, dando-se prosseguimento ao processo;
9.2. julgar irregulares as contas da associação Integração do Progresso e Desenvolvimento Nacional/MG e de Wirton Geraldo Damaceno de Araújo, com fundamento nos arts. 1º, inciso I, 16, III, "c", 19 e 23, III, da Lei 8.443/1992, e condená-los, em regime de solidariedade, ao pagamento do débito de R$ 200.000,00, com a fixação do prazo de quinze dias, a contar da notificação, para que comprovem, perante o Tribunal (art. 214, inciso III, alínea "a", do Regimento Interno do TCU) , o recolhimento da dívida ao Tesouro Nacional, atualizado monetariamente e acrescido dos juros de mora, calculados a partir de (02/07/2010) até a data do (s) recolhimento (s) , na forma prevista na legislação em vigor;
9.3. aplicar à associação Integração do Progresso e Desenvolvimento Nacional/MG e a Wirton Geraldo Damaceno de Araújo a multa individual prevista no artigo 57 da Lei 8.443/1992, no valor de R$ 150.000,00 (duzentos mil reais) , fixando-lhes o prazo de 15 (quinze) dias, a contar da notificação, para que comprovem, perante o Tribunal (art. 214, inciso III, alínea "a", do Regimento Interno) , o recolhimento das dívidas ao Tesouro Nacional, atualizadas monetariamente desde a data do presente acórdão até a dos efetivos recolhimentos, se forem pagas após o vencimento, na forma da legislação em vigor;
9.4. autorizar a cobrança judicial das dívidas, caso não atendidas as notificações, nos termos do art. 28, II, da Lei 8.443/1992, c/c o art. 219, inciso II, do Regimento Interno do TCU;
9.5. encaminhar cópia desta deliberação ao Procurador-Chefe da Procuradoria da República no Estado de Minas Gerais, nos termos do art. 16, § 3º, da Lei 8.443/1992 c/c o art. 209, § 7º, do Regimento Interno do TCU, para adoção das medidas que entender cabíveis.

Tomada de contas especial instaurada em razão do não encaminhamento de documentação exigida para prestação de contas do Convênio 444/2010, celebrado com a associação privada Integração do Progresso e Desenvolvimento Nacional/MG (IPDN), com sede em Gurinhatã/MG.

Primeira Câmara

associação privada Integração do Progresso e Desenvolvimento Nacional/MG (IPDN).

3. Interessados/Responsáveis:
3.1. Interessado: Ministério do Turismo (vinculador) (05.457.283/0001-19)
3.2. Responsáveis: Integraçao do Progresso e Desenvolvimento Nacional (00.409.688/0001-68); Wirton Geraldo Damaceno de Araújo (XXX.070.666-XX).

13.1. Ministros presentes: Benjamin Zymler (na Presidência) e Walton Alencar Rodrigues (Relator).
13.2. Ministros-Substitutos convocados: Marcos Bemquerer Costa e André Luís de Carvalho.
13.3. Ministro-Substituto presente: Weder de Oliveira.

ACORDAO-COMPLETO-2406844

Acórdão de Relação 4786/2020 - Primeira Câmara

Acórdão de Relação

WALTON ALENCAR RODRIGUES

Adoto, como Relatório, a instrução do Auditor (peça 29) , que contou com a anuência do corpo diretivo da unidade técnica (peças 30 e 31) , bem como do Ministério Público junto ao TCU (peça 32) :
"1.	Cuidam os autos de Tomada de Contas Especial instaurada pela Coordenação de Contabilidade do Ministério do Turismo, em razão do não encaminhamento de documentação exigida para prestação de contas do Convênio n. 444/2010 - SICONV n. 734952/2010 (peça 1, p. 47-81) , celebrado com a Integração do Progresso e Desenvolvimento Nacional/MG, associação privada com sede em Gurinhatã/MG, tendo por objeto "incentivar o turismo, por meio da implementação do Projeto intitulado 'Muribeca Fest', com vigência estipulada para o período de 21/5/2010 a 1°/9/2010.
HISTÓRICO 
2.	 Os recursos previstos para implementação do objeto do referido Convênio foram orçados no valor total de R$ 210.000,00, com a seguinte composição: R$ 10.000,00 de contrapartida do Convenente e R$ 200.000,00 à conta do Concedente, liberados mediante a Ordem Bancária n. 20100B801121, de 2/7/2010 (peça 1, p. 85) .
3. 	Esgotadas as medidas cabíveis para saneamento dos autos e ante as irregularidades circunstanciadas, o Tomador de Contas Especial (peça 1, p. 111-117 e p. 239-247) concluiu pela responsabilidade solidária do Sr. Wirton Geraldo Damaceno de Araújo (CPF: XXX.070.666-XX) , ex-presidente da Integração do Progresso e Desenvolvimento Nacional/MG - IPDN, e da entidade Integração do Progresso e Desenvolvimento Nacional/MG - IPDN, pelo débito encontrado.  
4. 	A Secretaria Federal de Controle Interno/CGU elaborou o Relatório de Auditoria 633/2016 (peça 1, p. 277-279) , concluindo que os responsáveis acima, encontravam-se em débito com a Fazenda Nacional pelo valor total apurado. 
5. 	Em concordância com o Relatório de Auditoria, foram emitidos: o Certificado de Auditoria do Coordenador-Geral de Auditoria da Área de Pessoal e Benefícios e de Tomada de Contas Especial (peça 1, p. 281) ; o Parecer do Dirigente do Órgão de Controle Interno, à peça 1, p. 282 (ambos com o mesmo número 633/2016) ; e o Pronunciamento Ministerial (peça 1, p. 285) .
6. 	Nessa baila, os autos foram encaminhados ao TCU para início da fase externa da TCE, onde foram analisados pela Secretaria de Controle Externo em Tocantins (Secex/TO) , na qual se elaborou a instrução à peça 4, que concluiu pela ocorrência de danos ao erário e pelas citações do Sr. Wirton Geraldo Damaceno de Araújo (CPF: XXX.070.666-XX) , ex-presidente da Integração do Progresso e Desenvolvimento Nacional/MG - IPDN, e da entidade Integração do Progresso e Desenvolvimento Nacional/MG - IPDN. A Secretária da Secex/TO anuiu com essa conclusão (peça 5) .
7.	Faz-se mister relatar que, por conta de criação da Secex/TCE - unidade do Tribunal de Contas da União responsável pela instrução de tomada de contas especiais -  instituída pela Resolução - TCU Nº 293, de 21 de março de 2018, o presente feito, até então sob a responsabilidade instrucional da Secretária Estadual de Controle Externo de Tocantins (Secex/TO) , foi transferido para a instrução na nova unidade técnica mencionada.
8.	Posteriormente, foram promovidas as citações dos responsáveis, nos moldes adiante:
a)	 Sr. Wirton Geraldo Damaceno de Araújo: promovida a citação do responsável, conforme delineado adiante:
	Ofício
	Data do ofício
	Data de Recebimento do Ofício
	Nome do Recebedor do Ofício
	Observação
	Fim do Prazo para defesa

	998/2018-TCU/SECEX-TCE (peça 23) 
	4/8/2018
	22/8/2018 (vide AR de peça 26) 
	Maria A.S. Araújo
	Ofício recebido no endereço do responsável, conforme pesquisa de endereço nos sistemas do Tribunal Superior Eleitoral e Renach corporativos do TCU (peça 18) .
	10/9/2018

	999/2018-TCU/SECEX-TCE (peça 22) 
	5/8/2018
	22/8/2018 (vide AR de peça 28) 
	Maria A.S. Araújo
	Ofício recebido no endereço do responsável, conforme pesquisa de endereço nos sistemas corporativos do TCU (peça 20) .
	10/9/2018

b)	 Integração do Progresso e Desenvolvimento Nacional/MG - IPDN (entidade privada) : promovida a citação do representante legal (vide peça 18) dessa entidade, nos seguintes contornos:
	Ofício
	Data do ofício
	Data de Recebimento do Ofício
	Nome do Recebedor do Ofício
	Observação
	Fim do Prazo para defesa

	1000/2018-TCU/SECEX-TCE (peça 21) 
	5/8/2018
	22/8/2018 (vide AR de peça 26) 
	Maria A.S. Araújo
	Ofício recebido no endereço do representante legal, conforme pesquisa de endereço nos sistemas do Tribunal Superior Eleitoral e Renach corporativos do TCU (peça 18) .
	10/9/2018

	1001/2018-TCU/SECEX-TCE (peça 27) 
	5/8/2018
	26/10/2018 (vide AR de peça 28) 
	Edson R. do Nascimento
	Ofício recebido no endereço do representante legal, conforme pesquisa de endereço nos sistemas corporativos do TCU (peça 20) .
	16/11/2018

9.	Ambos os citados, apesar de devidamente notificados, e, transcorrido o prazo regimental fixado, não apresentaram suas alegações de defesa quanto às irregularidades verificadas nos autos, nem efetuaram o recolhimento dos débitos. 
EXAME TÉCNICO
10.	O exame técnico tratará de analisar a revelia dos responsáveis, e suas repercussões em relação as irregularidades aqui relatadas.
11.	Contudo, considera-se pertinente, para entendimento da irregularidade atribuída aos responsáveis, colacionar adiante alguns trechos da instrução de peça 4, que dão um panorama da situação ocorrida:
8. A motivação para a instauração da presente Tomada de Contas Especial foi materializada, inicialmente, pela omissão no dever de prestar contas, tendo o motivo mudado no decorrer do processo para irregularidades na documentação exigida para a prestação de contas, conforme consignado nas Notas Técnicas ns. 961/2012 e 316/2013 (peça 1, p. 159-169 e 186-189) , de onde se extraem:
Deve ser apresentado ao setor financeiro os contratos de exclusividade dos artistas com representante exclusivo, registrado em cartório, nos termos do Acórdão 96/2008-TCU-Plenário.
[...]
Não foi possível verificar no CD encaminhado [...] a metragem aprovada no Plano de Trabalho. Desta forma, encaminhar [...] fotografias originais, datadas e em foco aberto ou filmagem, também em foco aberto, contendo o nome do evento e da localidade, bem como a logomarca do Mtur, de forma que seja possível verificar a correta execução deste item conforme o plano de trabalho aprovado.
[...]
Encaminhar declaração de Autoridade local, que não seja o Convenente, atestando a realização do evento.
[...]
Não foram apresentados elementos suficientes que permitam a emissão de parecer técnico conclusivo a respeito do cumprimento do objeto do convênio, sendo necessário DILIGENCIAMENTO junto ao Convenente.
Conforme Parecer Técnico de Análise n° 0961/2012, [...] houve a conclusão pelo diligenciamento junto ao convenente, entretanto, como este não apresentou justificativas às ressalvas feitas, o setor técnico responsável pela análise do convênio solicitou a devolução integral dos recursos [...].
9.	Com relação à atribuição de responsabilidade, nos indicativos dos fatos apurados, entende-se que esta deve ser imputada, ao Sr. 	Wirton Geraldo Damaceno de Araújo, ex-presidente da Integração do Progresso e Desenvolvimento Nacional/MG - IPDN, pois foi o gestor dos recursos do referido Convênio e responsável pela realização das despesas com os recursos federais, e a quem compete comprovar a boa e regular aplicação dos recursos públicos recebidos.
10. 	Conforme decisão deste Tribunal, constante na Súmula 286, na hipótese em que a pessoa jurídica de direito privado e seus administradores derem causa a dano ao Erário na execução de avença celebrada com o poder público federal com vistas à realização de uma finalidade pública, incide sobre ambos a responsabilidade solidária pelo dano. 
11. 	Assim, em consonância com a jurisprudência citada acima, a entidade Integração do Progresso e Desenvolvimento Nacional/MG - IPDN deve ser responsabilizada solidariamente com seus dirigentes, pelas irregularidades ocorridas na aplicação dos recursos em comento, estando, por isso mesmo, sujeito à citação por este Tribunal, para que apresente suas alegações de defesa e/ou recolha aos cofres públicos a quantia que lhe é devida.
12. 	Portanto, o débito a ser imputado aos responsáveis em comento é no valor de R$ 200.000,00, sendo que os acréscimos serão calculados a partir da data de 2/7/2010, conforme Demonstrativo de Débito de peça 1, p. 231-233.
 (...) 
14.      Considerando o ilícito acima identificado, a imputação de responsabilidade solidária ao Sr. Wirton Geraldo Damaceno de Araújo, ex-presidente da Integração do Progresso e Desenvolvimento Nacional/MG - IPDN, a quem compete comprovar a boa e regular aplicação dos recursos públicos recebidos, e à entidade Integração do Progresso e Desenvolvimento Nacional/MG - IPDN, atende aos pressupostos estabelecidos na jurisprudência desta Corte de Contas, uma vez que estão individualizadas as condutas, houve identificação do nexo de causalidade e está caracterizada a culpabilidade, conforme demonstrado acima.
 (...) 
Responsável 1: 	Wirton Geraldo Damaceno de Araújo (CPF: XXX.070.666-XX) , ex-presidente da Integração do Progresso e Desenvolvimento Nacional/MG - IPDN
Responsável 2: Integração do Progresso e Desenvolvimento Nacional/MG - IPDN (CNPJ: 00.409.688/0001-68) 
Conduta: não comprovação da boa e regular aplicação de recursos públicos recebidos, em face da impugnação total das despesas realizadas com os recursos do Convênio 444/2010 (Siafi:734.952) , celebrado entre o Ministério do Turismo e a entidade Integração do Progresso e Desenvolvimento Nacional/MG - IPDN, tendo por objeto "incentivar o turismo, por meio da implementação do Projeto intitulado Muribeca Fest', com vigência estipulada para o período de 21/5/2010 a 1°/9/2010, durante a administração do responsável, em razão da impugnação total das despesas, decorrente de irregularidades abaixo descritas, conforme Notas Técnicas ns. 961/2012 e 316/2013, de onde se extraem:
 (...) 
Norma infringida:  Portaria Interministerial n. 127, de 29/5/2008, e Termo de Convênio 444/2010 (Siafi: 734952) 
Débito: R$ 200.000,00 (Valor atualizado a partir da data de 2/7/2010 até 22/1/2018: R$ 316.160,00 
Da validade das notificações
12.	Preliminarmente, cumpre tecer breves considerações sobre a forma como são realizadas as comunicações processuais no TCU. A esse respeito, destacam-se o art. 179, do Regimento Interno do TCU (Resolução 155, de 4/12/2002) e o art. 4º, inciso III, § 1º, da Resolução TCU 170, de 30 de junho de 2004, in verbis:
Art. 179. A citação, a audiência ou a notificação, bem como a comunicação de diligência, far se-ão:
I - mediante ciência da parte, efetivada por servidor designado, por meio eletrônico, fac-símile, telegrama ou qualquer outra forma, desde que fique confirmada inequivocamente a entrega da comunicação ao destinatário;
II - mediante carta registrada, com aviso de recebimento que comprove a entrega no endereço do destinatário;
III - por edital publicado no Diário Oficial da União, quando o seu destinatário não for localizado
 (...) 
Art. 3º As comunicações serão dirigidas ao responsável, ou ao interessado, ou ao dirigente de órgão ou entidade, ou ao representante legal ou ao procurador constituído nos autos, com poderes expressos no mandato para esse fim, por meio de:
I - correio eletrônico, fac-símile ou telegrama;
II - servidor designado;
III - carta registrada, com aviso de recebimento;
IV - edital publicado no Diário Oficial da União, quando o seu destinatário não for localizado, nas hipóteses em que seja necessário o exercício de defesa".
Art. 4º. Consideram-se entregues as comunicações:
I - efetivadas conforme disposto nos incisos I e II do artigo anterior, mediante confirmação da ciência do destinatário;
II - realizadas na forma prevista no inciso III do artigo anterior, com o retorno do aviso de recebimento, entregue comprovadamente no endereço do destinatário;
III - na data de publicação do edital no Diário Oficial da União, quando realizadas na forma prevista no inciso IV do artigo anterior.
§ 1º O endereço do destinatário deverá ser previamente confirmado mediante consulta aos sistemas disponíveis ao Tribunal ou a outros meios de informação, a qual deverá ser juntada ao respectivo processo.
 (...) 
13.	Bem se vê, portanto, que a validade da citação via postal não depende de que o aviso de recebimento seja assinado pelo próprio destinatário da comunicação, o que dispensa, no caso em tela, a entrega do AR em "mãos próprias". A exigência da norma é no sentido de o Tribunal verificar se a correspondência foi entregue no endereço correto, residindo aqui a necessidade de certeza inequívoca. 
14.	Não é outra a orientação da jurisprudência do TCU, conforme se verifica dos julgados a seguir transcritos:
São válidas as comunicações processuais entregues, mediante carta registrada, no endereço correto do responsável, não havendo necessidade de que o recebimento seja feito por ele próprio (Acórdão 3648/2013-TCU-Segunda Câmara, Relator Ministro JOSÉ JORGE) ;
É prescindível a entrega pessoal das comunicações pelo TCU, razão pela qual não há necessidade de que o aviso de recebimento seja assinado pelo próprio destinatário. Entregando se a correspondência no endereço correto do destinatário, presume-se o recebimento da citação. (Acórdão 1019/2008-TCU-Plenário, Relator Ministro BENJAMIN ZYMLER) ;
As comunicações do TCU, inclusive as citações, deverão ser realizadas mediante Aviso de Recebimento - AR, via Empresa Brasileira de Correios e Telégrafos, bastando para sua validade que se demonstre que a correspondência foi entregue no endereço correto. (Acórdão 1526/2007-TCU-Plenário, Relator Ministro AROLDO CEDRAZ) .
15.	A validade do critério de comunicação processual do TCU foi referendada pelo Supremo Tribunal Federal, nos termos do julgamento do MS-AgR 25.816/DF, por meio do qual se afirmou a desnecessidade da ciência pessoal do interessado, entendendo-se suficiente a comprovação da entrega do "AR" no endereço do destinatário:
EMENTA: AGRAVO REGIMENTAL. MANDADO DE SEGURANÇA. DESNECESSIDADE DE INTIMAÇÃO PESSOAL DAS DECISÕES DO TRIBUNAL DE CONTAS DA UNIÃO. ART. 179 DO REGIMENTO INTERNO DO TCU. INTIMAÇÃO DO ATO IMPUGNADO POR CARTA REGISTRADA, INICIADO O PRAZO DO ART. 18 DA LEI nº 1.533/51 DA DATA CONSTANTE DO AVISO DE RECEBIMENTO. DECADÊNCIA RECONHECIDA. AGRAVO IMPROVIDO.
O envio de carta registrada com aviso de recebimento está expressamente enumerado entre os meios de comunicação de que dispõe o Tribunal de Contas da União para proceder às suas intimações.
O inciso II do art. 179 do Regimento Interno do TCU é claro ao exigir apenas a comprovação da entrega no endereço do destinatário, bastando o aviso de recebimento simples.
16.	No caso vertente, a citação de cada um dos responsáveis se deu em endereços provenientes de pesquisas de endereços realizadas pelo TCU (vide parágrafo 8 acima) , de forma bastante zelosa, porquanto, devido ao insucesso de realizar a citação em endereços constantes nos sistemas CPF e CNPJ da Receita (peças 6-11) , buscou-se a notificação em endereços provenientes de sistemas públicos (TSE e Renach) e das bases de dados do próprio TCU. A entrega dos ofícios citatórios nesses endereços ficou comprovada.
Da Revelia do Sr. 	Wirton Geraldo Damaceno de Araújo e da entidade privada Integração do Progresso e Desenvolvimento Nacional/MG - IPDN 
17.	Tendo em vista que os responsáveis, embora regularmente citados, não apresentaram alegações de defesa com relação à irregularidade observada, nem recolheram os débitos a eles imputados, devem ser considerados revéis, dando-se prosseguimento ao processo, de acordo com o artigo 12, § 3º, da Lei 8.443, de 16 de julho de 1992, mantendo-se a mencionada irregularidade de não comprovação da boa e regular gestão de recursos.
18.	A despeito da aplicação da revelia, devem ser considerados, no entanto, os elementos já constantes dos autos, os quais poderiam, inclusive, levar a um juízo favorável ao responsável revel. Deve-se observar que, nos processos do TCU, a revelia não implica a presunção de que sejam verdadeiras todas as imputações levantadas contra os responsáveis, diferentemente do que ocorre no processo civil, em que o não comparecimento do réu aos autos leva à presunção da verdade dos fatos narrados pelo autor. 
19.	Assim, independentemente da revelia, a avaliação da responsabilidade do agente nos processos desta Corte não prescinde dos elementos existentes nos autos ou para ele carreados, uma vez que são regidos pelo princípio da verdade material (Acórdão 163/2015-TCU-Segunda Câmara, Relator Ministro ANDRÉ DE CARVALHO; 2.685/2015 - TCU - 2ª Câmara, Relator Ministro RAIMUNDO CARREIRO; 2.801/2015 - TCU - 1ª Câmara, Relator Ministro WALTON ALENCAR RODRIGUES; 4.340/2015 - TCU - 1ª Câmara, Relator Ministro WEDER DE OLIVEIRA e 5.537/2015 - TCU - 1ª Câmara, Relator Ministro WEDER DE OLIVEIRA) .
20.	 E esses elementos foram demonstrados na instrução de peça 4, e no item 11 supra. Desse modo, a irregularidade imputada aos responsáveis está claramente demonstrada nos autos, não sendo possível, nesta fase processual, o aproveitamento de qualquer análise de elementos em defesa dos citados reponsáveis.
21.	Também não há elementos nos autos que permitiriam concluir pela existência de excludentes de ilicitude, de culpabilidade e de punibilidade dos responsáveis. É razoável supor que tinham consciência da ilicitude de sua conduta e que era exigível conduta diversa da praticada, razão pela qual não é possível presumir a ocorrência de sua boa-fé.
22.	Desse modo, tendo em vista as constatações consignadas na exordial (peça 4) e nas linhas anteriores desta instrução (inclusive no parágrafo 11) , que indicam a ocorrência de irregularidade causadora de danos ao erário ocasionada pelo Sr. Wirton Geraldo Damaceno de Araújo e pela entidade privada Integração do Progresso e Desenvolvimento Nacional/MG - IPDN, devem as contas desses responsáveis serem julgadas irregulares, sendo eles condenados ao débito descrito no item 11 supra, com fulcro nos termos dos artigos 1º, inciso I, 16, inciso III, alínea "c", e 19, caput, da Lei nº 8.443/1992, com aplicação individual de multa proporcional ao débito, fundamentada no art. 57 da Lei 8.443/1992.
CONCLUSÃO
23.	Inicialmente, com fundamento no art. 12, § 3º, da Lei 8.443, de 16 de julho de 1992, deve-se considerar revéis o Sr. Wirton Geraldo Damaceno de Araújo e a entidade privada Integração do Progresso e Desenvolvimento Nacional/MG - IPDN, para todos os efeitos, dando-se prosseguimento ao processo.
24.	Assim, tendo em vista as constatações consignadas na exordial (peça 4) e nas linhas anteriores desta instrução, devem as contas do Sr. Wirton Geraldo Damaceno de Araújo (CPF: XXX.070.666-XX) e da entidade privada Integração do Progresso e Desenvolvimento Nacional/MG - IPDN (CNPJ: 00.409.688/0001-68) serem julgadas irregulares, sendo eles condenados solidariamente ao débito descrito no item 11 supra, com fulcro nos termos dos artigos 1º, inciso I, 16, inciso III, alínea "c", e 19, caput, da Lei nº 8.443/1992, com aplicação individual de multa proporcional ao débito, fundamentada no art. 57, da Lei 8.443/1992.
25.	Registre-se que não foram evidenciados indicativos de boa-fé do responsável, fato que permite o julgamento de mérito imediato.
26.	Ademais, a gradação da multa proposta acima deve considerar a gravidade dos fatos cometidos pelo responsável.
27.	Vale ressaltar que não ocorreu a prescrição da pretensão punitiva do TCU, conforme Acórdão 1441/2016-TCU-Plenário, relatado pelo Exmo. Ministro Benjamim Zymler, que uniformizou a jurisprudência acerca dessa questão, uma vez que a data de ocorrência inicial é 16/4/2010 (data do crédito da OB, peça 4, p. 1) , a prescrição foi interrompida com a ordem de citação (17/7/2017, peça 7) ,  e o prazo geral de prescrição é aquele indicado no art. 205 do Código Civil, que é de 10 anos, podendo, portanto, ser aplicada multa ao responsável, nos termos do art. 57 da Lei 8.443/1992.
PROPOSTA DE ENCAMINHAMENTO
28.	Ante o exposto, submetem-se os autos à consideração superior, propondo:
28.1.		com fulcro no art. 12, § 3º, da Lei 8.443, de 16 de julho de 1992, considerar revéis o Sr. Wirton Geraldo Damaceno de Araújo (CPF: XXX.070.666-XX) e a entidade privada Integração do Progresso e Desenvolvimento Nacional/MG - IPDN (CNPJ: 00.409.688/0001-68) , e  com fundamento nos termos dos artigos 1º, inciso I, 16, inciso III, alínea "c", e 19, caput, da Lei nº 8.443/1992, julgar irregulares suas contas, condenando-os, solidariamente, ao pagamento da quantia abaixo especificadas, com a fixação do prazo de 15 (quinze) dias para que comprovem perante este Tribunal, em respeito ao artigo 214, inciso III, alínea 'a', do Regimento Interno do TCU, o recolhimento da dívida aos cofres do Tesouro Nacional, atualizada monetariamente e acrescida de juros de mora calculados a partir da data discriminada, até a data do recolhimento, abatendo-se na oportunidade a monta eventualmente ressarcida, conforme o disposto no enunciado da Súmula/TCU 128, na forma da legislação em vigor:
	Valor Histórico (R$) 
	Data de ocorrência

	200.000,00
	2/7/2010

28.2	aplicar, com fundamento no artigo 57 da Lei 8.443/1992 c/c o artigo 267 do Regimento Interno do TCU, multa ao Sr. Wirton Geraldo Damaceno de Araújo (CPF: XXX.070.666-XX) e à entidade privada Integração do Progresso e Desenvolvimento Nacional/MG - IPDN (CNPJ: 00.409.688/0001-68) , individualmente e proporcionalmente aos débitos que cometeram, fixando o prazo de 15 (quinze) dias, a partir da notificação, para que, nos termos do artigo 214, inciso III, alínea "a", do Regimento Interno do TCU, comprovem perante este Tribunal o recolhimento aos cofres do Tesouro Nacional do valor atualizado monetariamente desde a data do acórdão até a do efetivo recolhimento, se for pago após o vencimento, na forma da legislação em vigor;
28.3	autorizar, desde logo, o pagamento das dívidas mencionadas nos subitens anteriores, caso solicitado, em até 36 parcelas mensais e consecutivas, nos termos do art. 26 da Lei 8.443, de 1992 c/c o art. 217 do Regimento Interno - TCU, de 2011, fixando ao devedor o prazo de quinze dias, a contar do recebimento da notificação, para comprovar perante o Tribunal o recolhimento da primeira parcela e de trinta dias, a contar da parcela anterior, para comprovar o recolhimento das demais parcelas, devendo incidir sobre cada valor mensal, os encargos legais devidos (débito: juros de mora e atualização monetária; multa: atualização monetária) , na forma prevista na legislação em vigor;
28.4	autorizar, desde logo, nos termos do art. 28, inciso II, da Lei 8.443, de 1992, a cobrança judicial das dívidas, caso não atendidas às notificações;
28.5	dar ciência e remeter cópia da deliberação que vier a ser proferida, , aos responsáveis e ao Ministério do Turismo, informando-lhes que o inteiro teor da deliberação pode ser consultado no endereço http://www.tcu.gov.br/acordaos;
28.6.	remeter cópia do acórdão que vier a ser prolatado pelo Tribunal, ao Procurador-Chefe da Procuradoria da República no Estado de Tocantins, nos termos do art. 209, § 7º, do Regimento Interno/TCU, para ajuizamento das ações cabíveis, informando-lhe que o inteiro teor da deliberação pode ser consultado no endereço http://www.tcu.gov.br/acordaos."

não há

Subprocurador-Geral Paulo Soares Bugarin.

TCE. CONVÊNIO. NÃO COMPROVAÇÃO DA BOA E REGULAR GESTÃO DE RECURSOS. CITAÇÃO. REVELIA. IRREGULARIDADE DAS CONTAS. DÉBITO E MULTA.

TOMADA DE CONTAS ESPECIAL (TCE)

Secretaria de Controle Externo de Tomada de Contas Especial (SecexTCE).

Trata-se de Tomada de Contas Especial instaurada pelo Ministério do Turismo, em razão do não encaminhamento de documentação exigida para prestação de contas do Convênio 444/2010, celebrado com a associação privada Integração do Progresso e Desenvolvimento Nacional/MG (IPDN) , com sede em Gurinhatã/MG, tendo por objeto "incentivar o turismo, por meio da implementação do Projeto intitulado Muribeca Fest", com vigência estipulada para o período de 21/5/2010 a 1/9/2010.
Para a implementação do objeto do convênio foram previstos R$ 210 mil, sendo R$ 10 mil de contrapartida do Convenente e R$ 200 mil à conta do Concedente, liberados por meio da Ordem Bancária 20100B801121, em 2/7/2010 (peça 1, p. 85) .
A instauração desta TCE se deu, inicialmente, pela omissão no dever de prestar contas. No decorrer do processo, a situação passou a ser de irregularidades na documentação exigida para a prestação de contas. A Nota Técnica 961/2012 (peça 1, p. 159-169) , concluiu pela necessidade de diligenciar o convenente, em decorrência da verificação das seguintes irregularidades:
ausência de contratos de exclusividade dos artistas com representante exclusivo, registrado em cartório, nos termos do Acórdão 96/2008-TCU-Plenário;
ausência de declaração de autoridade local atestando a realização do evento;
impossibilidade de verificar a metragem linear de fechamento metálico efetivamente utilizada.
Adotada tal providência, ante a ausência de justificativas às ressalvas apresentadas nos pareceres anteriores, a Nota Técnica 316/2013 (peça 1, p.186-189) , reprovou a execução física do convênio, concluindo pela reprovação da prestação de contas e devolução integral dos recursos.
Esgotadas as medidas cabíveis para saneamento dos autos e ante as irregularidades já circunstanciadas nas notas técnicas 961/2012 e 316/2013, o Tomador de Contas Especial concluiu pela responsabilidade solidária do IPDN e de seu ex-presidente, Wirton Geraldo Damaceno de Araújo, pelo débito referente ao valor total repassado.
Na fase externa da TCE, os responsáveis foram citados em débito integral pela não comprovação da boa e regular aplicação de recursos públicos recebidos, em face impugnação total das despesas realizadas com os recursos do Convênio 444/2010, com base nas irregularidades listadas supra. Apesar de os ofícios citatórios terem sido efetivamente entregues, transcorrido o prazo regimental fixado, os responsáveis não apresentaram alegações de defesa quanto às irregularidades verificadas nos autos, nem efetuaram o recolhimento do débito.
Em razão disso, devem ser considerados revéis, dando-se prosseguimento ao processo, de acordo com o artigo 12, § 3º, da Lei 8.443, de 16 de julho de 1992, mantendo-se a irregularidade relativa à não comprovação da boa e regular gestão dos recursos do convênio.
Independentemente da revelia, a avaliação da responsabilidade do agente nos processos desta Corte não prescinde dos elementos existentes nos autos ou para ele carreados, uma vez que são regidos pelo princípio da verdade material.
Tais elementos foram demonstrados neste Voto e no Relatório que o acompanha. Diante da ausência de evidências que permitam concluir pela existência de excludentes de ilicitude, de culpabilidade e de punibilidade dos responsáveis, não é possível presumir a ocorrência de sua boa-fé.
Diante destes elementos, acolhendo integralmente os pareceres precedentes, julgo irregulares as contas do IPDN e de seu ex-presidente, Wirton Geraldo Damaceno de Araújo, para imputar-lhes solidariamente o débito apurado, que equivale a R$ 332.940,00 em valores atualizados, e aplicar-lhes a multa individual prevista no art. art. 57 da Lei 8.443/1992.
Feitas essas considerações, voto por que o Tribunal acolha a minuta de acórdão que ora submeto à deliberação do colegiado.
TCU, Sala das Sessões Ministro Luciano Brandão Alves de Souza, em 28 de maio de 2019.
WALTON ALENCAR RODRIGUES 
Relator